【裁判字號】    97,訴,1471
【裁判日期】    980518
【裁判案由】    拆屋還地等
【裁判全文】
臺灣板橋地方法院民事判決              97年度訴字第1471號
原      告  丁○○
訴訟代理人  徐士斌律師
被      告  庚○○
被      告  乙○○
上  一  人
訴訟代理人  丙○○
被      告  戊○○
上  一  人
訴訟代理人  甲○○
上列當事人間請求拆屋還地等事件，經本院於民國98年5 月4 日
言詞辯論終結，判決如下：
    主  文
被告庚○○應將坐落台北縣三峽鎮○○段大埔小段一七七地號田
地如附圖所示177 （A） 部分面積九十六平方公尺、177 （B）
部分面積六十平方公尺之地上建物及如附圖所示綠色線表圍牆位
置於台北縣三峽鎮○○段大埔小段177 地號土地內之圍牆拆除。
被告庚○○應將坐落台北縣三峽鎮○○段大埔小段177 地號田地
如附圖所示177 （A） 部分面積九十六平方公尺、177 （B） 部
分面積六十平方公尺、177 （C1）及177 （C2）部分面積二十七
平方公尺、177 （D） 部分面積二百七十八平方公尺之地面混凝
土移除，並於回復原狀後，交還原告及其他共有人。
被告戊○○應將坐落台北縣三峽鎮○○段大埔小段177 地號田地
如附圖所示177 （A） 部分面積九十六平方公尺、177 （B） 部
分面積六十平方公尺、177 （C1）及177 （C2）部分面積二十七
平方公尺、177 （D） 部分面積二百七十八平方公尺等地面下填
土高度二百三十公分之土石移除，並於回復原狀後，交還原告及
其他共有人。
被告庚○○應給付原告新臺幣貳萬參仟柒佰貳拾元，及自民國九
十七年六月二十二日起至交還第二項土地之日止，按年息百分之
五計算之利息。
被告庚○○應自民國九十七年六月二十二日起至交還第二項土地
之日止，按月給付原告新臺幣柒佰壹拾捌元，並自每月應給付之
金額屆清償期之翌日起，各至清償日止，按週年利率百分之五計
算利息。
原告其餘之訴駁回。
訴訟費用由被告庚○○負擔十分之七，被告戊○○負擔十分之一
，餘由原告負擔。
    事實及理由
甲、程序方面：按被告於訴之變更或追加無異議，而為本案之言
    詞辯論者，視為同意變更或追加，民事訴訟法第255 條第2
    項載有明文。查原告起訴其訴之聲明原為「(一)被告庚○○應
    將坐落台北縣三峽鎮○○段大埔小段177 地號田地如（起訴
    狀）附圖所示A 、B 部分地上建物及圍牆（以實測面積為準
    ）拆除。(二)被告乙○○應將坐落台北縣三峽鎮○○段大埔小
    段177 地號田地如（起訴狀）附圖所示C 部分地上建物及圍
    牆（以實測面積為準）拆除。(三)被告庚○○、戊○○、乙○○應將坐落台北縣三峽鎮○○段大埔小段177 地號田地面積
    約350 平方公尺（以實測面積為準）地面及地下混凝土石頭
    管線移除，回復原狀後，交還原告及其他共有人。(四)被告庚○○、戊○○、乙○○應給付原告新台幣（下同）120,750
    元，及自起訴狀送達翌日起至交還土地之日止，按年息5 ％
    計算之利息。(五)被告庚○○、戊○○、乙○○應自起訴狀送
    達翌日起至交還土地之日止按月給付2,013 元予原告，及自
    起訴狀送達翌日起至交還土地之日止，按年息5 ％計算之利
    息」（本院卷一第頁），嗣其聲明幾經更易，最後係確定變
    更為「(一)被告庚○○應將坐落台北縣三峽鎮○○段大埔小段
    177 地號田地如附圖所示177 （A） 部分面積96平方公尺、
    177 （B） 部分面積60平方公尺之地上建物及如附圖所示綠
    色線表圍牆位置於台北縣三峽鎮○○段大埔小段177 地號土
    地內之圍牆拆除。(二)被告乙○○應將坐落台北縣三峽鎮○○
    段大埔小段177 地號田地如附圖所示177 （C1）及（C2）部
    分面積27平方公尺之地上建物及地下化糞池拆除，回復原狀
    後，交還原告及其他共有人。(三)被告庚○○、戊○○應將坐
    落台北縣三峽鎮○○段大埔小段177 地號田地如附圖所示17
    7 （A） 部分面積96平方公尺、177 （B） 部分面積60平方
    公尺、177 （C1）及177 （C2）部分面積27平方公尺、177
    （D） 部分面積278 平方公尺之地面混凝土及地面下填土高
    度230 公分之土石移除，回復原狀後，交還原告及其他共有
    人。(四)被告庚○○應給付原告53,820元，及自起訴狀送達翌
    日起至交還土地之日止，按年息5 ％計算之利息。(五)被告乙○○應給付原告9, 315元，及自起訴狀送達翌日起至交還土
    地之日止，按年息5 ％計算之利息。(六)被告戊○○應給付原
    告95,910元，及自起訴狀送達翌日起至交還土地之日止，按
    年息5 ％計算之利息。(七)被告庚○○應自起訴狀送達翌日起
    至交還土地之日止按月給付897 元予原告，及自起訴狀送達
    翌日起至交還土地之日止，按年息5 ％計算之利息。(八)被告
    乙○○應自起訴狀送達翌日起至交還土地之日止按月給付
    155 元予原告，及自起訴狀送達翌日起至交還土地之日止，
    按年息5 ％計算之利息。(九)被告戊○○應自起訴狀送達翌日
    起至交還土地之日止按月給付1,599 元予原告，及自起訴狀
    送達翌日起至交還土地之日止，按年息5 ％計算之利息」等
    情（本院卷一第199 頁、卷二第30頁）。乃被告等人對於原
    告上述聲明之最後所為更易舉止既無異議而為本案之言詞辯
    論（本院卷一第206 、207 頁，卷二第24至26頁），參照前
    揭規定，應生視為同意之效果，先此敘明。
乙、實體方面：
一、原告起訴主張略以：
  (一)丁○○原名陳昭，係於民國97年5 月7 日辦理更名登記。丁○○之父陳金全（60年2 月25日死亡）與其元配陳潘素貞（
    昭和11年7 月28日死亡）生前育有陳心、乙○○、陳石虎（
    昭和10年7 月1 日死亡）、陳梅（昭和12年10月5 日死亡）
    ，陳金全於其元配死後再娶陳張桃（民國67年5 月9 日死亡
    ）為妻，生前育有己○、陳品、陳員、丁○○4 人。陳金全
    於60年2 月25日逝世，當時其繼承人有陳張桃、陳心、乙○○、己○、陳品、陳員、丁○○共7 人，未辦理不動產繼承
    登記。陳張桃於67年5 月9 日死亡後，其繼承人有己○、陳
    品、陳員、丁○○共4 人，亦未辦理不動產繼承登記。迨71
    年11月間始辦理不動產繼承登記時，因陳心、己○、陳品拋
    棄繼承，故被繼承人陳金全所有坐落臺北縣三峽鎮○○段大
    埔小段177 地號田地面積529 平方公尺（以下簡稱系爭土地
    ）由乙○○繼承4 分之1、陳員、丁○○各繼承8 分之3。
  (二)被告乙○○於被繼承人陳金全於60年2 月25日逝世後，未經
    全體共有人之同意，於61年1 月18日與被告戊○○簽訂土地
    永久交換契約書，將系爭土地與被告戊○○之父陳連丁所有
    坐落三峽鎮○○段大埔小段120 、121 地號之土地交換使用
    ，嗣由被告戊○○就系爭土地花錢整地後，於78年間將系爭
    土地出租予被告庚○○，在系爭土地上興建未辦保存登記之
    違章建築如附圖177 （A） 、（B） 部分迄今，業經台灣高
    等法院96年上易字第723 號判決確認。又附圖177 （C） 部
    分係被告乙○○所興建二層樓違章建築，亦經臺灣板橋地方
    法院檢察署檢察官92年度偵字第18231 號不起訴處分書敘明
    。又於上開檢察署91年度發查字第2766號案件偵查期間，全
    體被告並無隻字片語提及上開托兒所係被告庚○○所興建之
    理？況被告戊○○已於另案上開檢察署94年度發查字第130
    號偵查案件、鈞院95年度易字第269 號刑事案件中自認於系
    爭土地上整地、填土，故系爭土地上如附圖177 （A） 、（
    B） 、（C） 三棟建物分別為被告乙○○、戊○○所興建，
    而被告戊○○應與庚○○負拆除系爭土地地面上之圍牆混凝
    土及地面下土石管線移除之責。
  (三)被告乙○○雖辯稱其係受繼母陳張桃之命與被告戊○○簽訂
    永遠交換土地使用權之契約書，惟被告於兩造之生父陳金全
    逝世後，即欺負繼母陳張桃及同父異母妹妹（即原告姊妹）
    ，企圖霸佔陳金全之遺產，逼迫繼母陳張桃及同父異母妹妹
    拋棄繼承，為繼母陳張桃及同父異母妹妹所拒，以致當時始
    終未能辦理繼承登記，原告之母陳張桃絕無可能命被告乙○○與被告戊○○簽訂永遠交換土地使用權之理。況陳張桃在
    台灣光復後曾接受國語補習教育，不但會簽名，且略識國字
    ，並能自行前往郵局存領款，如被告乙○○係受陳張桃之命
    與被告戊○○簽訂永久交換土地使用權契約書，該永久交換
    土地使用權契約書豈有可能毫無陳張桃簽名蓋章之理？再者
    證人己○於系爭土地永久交換契約締結之際早已出嫁基隆遠
    離三峽未曾返家，根本不會關心見聞系爭土地情形，所述聽
    聞母親說土地交換契約云云顯屬須為不實。又被告稱原告早
    已知曉與默認其母代其主張永遠交換土地事宜，因為原告71
    年11月即已辦理繼承登記云云，惟原告自74年3 月24日與呂
    明枝結婚後，即住在臺北省三峽鎮○○里○○鄰○○街1 巷1
    之41號4 樓，89年4 月19日遷至臺北縣三重市○○○路87巷
    14號3 樓，直到90年10月間才搬到如附圖所示177 （A） 、
    （B） 部分房屋居住。即原告自74年起均未住在系爭土地上
    ，根本不知被告等在系爭土地上使用房屋，自無從提出異議
    或主張，豈可以此即認為原告早已知曉與默認「其母代其主
    張永遠交換土地事宜」、「其母與其他已成年子女作出永遠
    交換土地的決定」之結論？況且原告係依法繼承、依法為繼
    承登記，係正當行使權利，該行使權利之行為，與知曉或默
    認毫無關聯。而被告乙○○未經全體共有人之同意，擅自與
    被告戊○○簽訂土地永久交換契約書，就公同共有之系爭土
    地為處分，依法自屬全部無效，此經鈞院95年度訴字第655
    號返還無權占有土地等事件判決確定，被告庚○○、戊○○
    自應受上開確定判決理由就兩造間主張重要爭點所為之判斷
    之拘束，以符民事訴訟上之誠信原則。
  (四)系爭土地位於臺北縣三峽鎮都市計畫區域外，應依土地登記
    謄本內所載明編定用途使用，而系爭土地謄本記載地目：田
    、使用分區：一般農業區，則系爭土地使用分區係不得建築
    房屋，故附圖所示177 （A） 、（B） 、（C） 等建物均應
    拆除，被告庚○○並應與被告戊○○將地面上之混凝土及地
    面下填土高度230 公分之土石移除，回復原狀。
五、被告戊○○將系爭土地出租與被告庚○○在系爭土地上興建
    未辦保存登記之違章建築迄今，被告乙○○亦在系爭土地興
    建超過其所有權4 分之1 之違章建築迄今，被告戊○○、庚○○、乙○○對於系爭土地顯獲有利益，依申報地價為每平
    方公尺1,840 元計算，被告戊○○、庚○○、乙○○自起訴
    狀送達日起前5 年，獲有相當於5 年間之租金之不當得利，
    且於訴狀送達後，每月亦受有利益：
  (一)被告庚○○自起訴狀送達日起前5 年，即獲有相當於5 年間
    之租金之不當得利143,520 元（計算式：1,840 元×156 ㎡
    ×10％×5 年=143,520元），故被告庚○○應返還不當得利
    53,820元予原告（計算式：143,520 元×3/8 ＝53,820元）
    。又被告庚○○自訴狀繕本送達後，每月受有利益2,392 元
    （計算式：1,840 ×15 6㎡×10％÷12＝2,392） ，應按每
    月897 元計算至返還土地之日止，返還不當得利予原告（計
    算式：2,392 元×3/8 ＝897 元）。
  (二)乙○○自起訴狀送達日起前5 年，即獲有相當於5 年間之租
    金之不當得利24,840元（計算式：1,840 ×27㎡×10％×5
    年＝24,840），故被告乙○○應返還不當得利9,315 元予原
    告（計算式：24,840×3/8 ＝9,315 。按原告書狀就此部分
    係誤載為「被告戊○○、庚○○應共同返還不當得利9,315
    元予原告」，爰參酌其聲明內容而為適度更正，本院卷一第
    204 頁）。又被告乙○○自訴狀繕本送達後每月受有利益41
    4 元（計算式：1,840 ×27㎡×10％÷12＝414） ，應按每
    月155 元計算至返還土地之日止，返還不當得利予原告（計
    算式：414×3/8 ＝155）。
  (三)被告戊○○自起訴狀送達日起前5 年，即獲有相當於5 年間
    之租金之不當得利255,760 元（計算式：1,840 ×278 ㎡×
    10％×5 ＝255,760） ，故被告戊○○應返還不當得利95,9
    10元予原告（計算式：255,760 元×3/8 ＝95,910）。又被
    告戊○○自訴狀繕本送達後每月受有利益4,263 元（計算式
    ：1,840 ×278 ㎡×10％÷12＝4,263 元），應按每月1,59
    9 元計算至返還土地之日止，返還不當得利予原告（計算式
    ：4,263 ×3/8 ＝1,599） 。
  (五)爰本於共有物（所有物）返還請求、不當得利請求權等訴訟
    標的，聲明：
  1.被告庚○○應將坐落台北縣三峽鎮○○段大埔小段177 地號
    田地如附圖所示177 （A） 部分面積96平方公尺、177 （B
    ）部分面積60平方公尺之地上建物及如附圖所示綠色線表圍
    牆位置於台北縣三峽鎮○○段大埔小段177 地號土地內之圍
    牆拆除。
  2.被告乙○○應將坐落台北縣三峽鎮○○段大埔小段177 地號
    田地如附圖所示177 （C1）及（C2）部分面積27平方公尺之
    地上建物及地下化糞池拆除，回復原狀後，交還原告及其他
    共有人。
  3.被告庚○○、戊○○應將坐落台北縣三峽鎮○○段大埔小段
    177 地號田地如附圖所示177 （A） 部分面積96平方公尺、
    177 （B） 部分面積60平方公尺、177 （C1）及177 （C2）
    部分面積27平方公尺、177 （D） 部分面積278 平方公尺之
    地面混凝土及地面下填土高度230 公分之土石移除，回復原
    狀後，交還原告及其他共有人。
  4.被告庚○○應給付原告53,820元，及自起訴狀送達翌日起至
    交還土地之日止，按年息5 ％計算之利息。
  5.被告乙○○應給付原告9, 315元，及自起訴狀送達翌日起至
    交還土地之日止，按年息5 ％計算之利息。
  6.被告戊○○應給付原告95,910元，及自起訴狀送達翌日起至
    交還土地之日止，按年息5 ％計算之利息。
  7.被告庚○○應自起訴狀送達翌日起至交還土地之日止按月給
    付897 元予原告，及自起訴狀送達翌日起至交還土地之日止
    ，按年息5 ％計算之利息。
  8.被告乙○○應自起訴狀送達翌日起至交還土地之日止按月給
    付155 元予原告，及自起訴狀送達翌日起至交還土地之日止
    ，按年息5 ％計算之利息。
  9.被告戊○○應自起訴狀送達翌日起至交還土地之日止按月給
    付1,599 元予原告，及自起訴狀送達翌日起至交還土地之日
    止，按年息5 ％計算之利息。
二、被告則以：
  (一)被告戊○○於61年間欲與原告及被告乙○○之母親陳張桃交
    換系爭原為爛田（沼澤地）之土地，而被告乙○○在其父陳
    金全先生過世後，因身為長子，承其母陳張桃之指示，於61
    年1 月18日與被告戊○○就系爭土地簽訂永遠交換土地使用
    權，而被告戊○○係將之用為釣魚池養了許多的魚，此後因
    被告戊○○欲興建台北縣三峽鎮○○路段470 巷的兩排透天
    厝，故封了系爭土地其上之釣魚池並大量填土而填平系爭土
    地，此後任由野草叢生，嗣復由訴外人陳金鴻於土地上種植
    竹筍和檳榔樹。而被告庚○○因信上開契約有效而於78年9
    月27日向被告戊○○承租上開土地，當於土地上並無任何建
    築物。而被告庚○○經被告戊○○之同意推土整地並填石頭
    和泥土，陸續起造如附圖所示17 7（A） 、（B） 、（C）
    三棟建物經營幼稚園（直到89年間始停止經營幼稚園），並
    於地面上建造如附圖綠色線表圍牆之圍牆及鋪設水泥（混凝
    土）地面。乃原告在71年11月間辦妥繼承登記，在此期間對
    於被告3 人從無異議、告知或主張，原告應早已知曉與默認
    其母親陳張桃代為主張土地永久交換事宜，原告當已非土地
    使用權人，無權要求被告庚○○等人拆屋還地或要求賠償。
    原告明知附圖177 （A） 、（B） 、（C） 等建物等均非被
    告戊○○、乙○○所興建，僅因被告庚○○名下並無財產，
    恐將來求償無著，故指為被告乙○○、戊○○所建造，並非
    事實。
  (二)原告雖引上開檢察署92年度偵字第1823 1號不起處分書內容
    誣指附圖177 （C） 部分建物為被告乙○○所建，但實際起
    造人被告庚○○並沒有參與此訴訟，不能任由原告在法庭上
    不實指控。且既系爭土地於61年間經被告乙○○與被告戊○○永久交換使用，又何來還在80年間在那裡建築一間廁所？
    實際是被告庚○○因為建設幼稚園的需要而建造一間廁所，
    供老師及小朋友使用，並將房子建造的高度特別挑高，以便
    房子可隔成樓中樓而充分利用，樓上為休息室及儲藏室，樓
    下一半為辦公室，另一半為廁所，一切皆是被告溫渙弟設計
    出資建築，不容原告混淆。上開建物雖為違建，然經臺灣高
    等法院於96年4 月30日以96上易723 判決確定為被告庚○○
    所有，但經原告於97年1 月14日將該系出房屋所有權申報登
    記為其名下，又申辦繳納房屋稅，其沒有付出任何的血汗即
    起貪念想占為己有，是否有意藉登記之便行使貸款之實？又
    89年間被告庚○○停止經營幼稚園後，原告即於90年間竊佔
    進住系爭房屋，直到97年10月才因法院將強制執行，被迫於
    97年10月19日遷離房屋，並繳清損害賠償費用32,412元。可
    見原告本意就是想占為己有。
  (三)被告乙○○親生母親陳潘素貞於昭和11年過世，父親陳金全
    於民國37年再娶陳張桃（即原告母親），37年生下己○，依
    序又生下陳品、陳員及原告共4 位妹妹，陳金全於60年2 月
    25日過世，被告乙○○因而為一戶之長，母親陳張桃女士因
    體弱生病，原告等妹妹還幼小，原告為長子理所當然的負起
    照顧母親及幼小的妹妹們，但如今原告僅因被告乙○○於被
    告庚○○提告原告竊佔系爭建物之刑事訴訟出面作證說出實
    情，即於本案及先前就被告乙○○居住之房屋對於被告乙○○提起訴訟，因此訴訟不斷。
  (四)台灣高等法院96年度上易字第723 號民事判決以原告給付被
    告庚○○相當於租金之不當得利共計32,412元，計算方式是
    以房屋現值107,600 元以及房屋申報總價，年息8 ％計算，
    面積是115.7 平方公尺，自93年12月2 日惡意佔有開始至94
    年11月30日止共335 天，另自94年12月1 日至97年10月30日
    搬遷為止共計35個月又335 天，故計算式：107,600 X 0.08
    X （335/365） ＝7,900 元；107,600 X 0.08 X（36 5/365
    ）＝8,608 元；8,608/12＝717 元；25,095 +7,90 0＝32,9
    95元。惟最後是以實際搬遷日10月19日結算，所以不當得利
    是32,412元。至於本件原告請求不當得利是依申報地價每平
    方公尺1,840 元計算，面積是156 平方公尺，年息10％並自
    起訴狀送達日起前5 年計算，令人不解的是為何原告以申報
    地價，以及年息10％，面積則是156 平方公尺計算，前後面
    積不一，是否156 平方公尺是包括附圖177 （C） 建物之面
    積？可知原告無意間已承認附圖177 （C） 建物即為被告庚○○所建造，並非被告乙○○所建造。更何況原告請求自起
    訴狀送達日起前5 年計算，實際是原告自90年間竊佔進住，
    一住即長達7 年之久，直到97年10月經庚○○申請強制執行
    才搬遷，既得利益者應是原告，享受利益反向被告求償，被
    告何來不當得利，並不合理。又因原告於90年間竊佔被告庚○○的房子入住至今未搬走，致被告戊○○與庚○○間的土
    地租賃關係因此受到影響，嚴重影害被告戊○○曾經支出之
    如交換土地後填土費用125,895 元、水設備及使用費用等共
    73 ,600 元以及土地租金399, 000元。
  (五)並均聲明：原告之訴駁回。
三、本件經本院依民事訴訟法第270 條之1 第1 項第3 款規定，
    整理並協議後，兩造同意本件不爭執之事實如下（本院卷一
    第33、157 至169 、207 頁）：
  (一)系爭土地使用分區為一般農業區，不得建築房屋。被告庚○○於78年9 月間向被告戊○○承租系爭土地，而系爭土地除
    於90年10月9 日至97年10月19日間曾為原告占有使有外，迄
    今仍為被告庚○○使用迄今。
  (二)系爭土地上，僅有如97年9 月23日土地複丈成果圖（即本件
    判決附圖）所示177 （A） 、（B） 、（C） 等建物及如綠
    色線所表之圍牆，而上開建物均未辦理保存登記。原告於92
    年8 月15日曾向臺北縣府稅捐稽處申報為上開177 （A）、
    （B）建物之納稅義務人，並申請編訂門牌號碼為臺北縣三
    峽鎮○○路○ 段484 巷16之1 號。
  (三)系爭土地之被繼承人陳金全於60年2 月25日死亡，當時其繼
    承人有配偶陳張桃、及子女陳心、被告乙○○、己○、陳品
    、陳員及原告共7 人，未辦理不動產繼承登記；嗣陳張桃於
    67年5 月9 日死亡，其繼承人有己○、陳品、陳員及原告共
    4 人，亦未辦理不動產繼承登記。而系爭土地迨至71年11月
    間辦理不動產繼承登記當時，因陳心、己○、陳品拋棄繼承
    ，故系爭土地即由被告乙○○繼承4 分之1 、陳員及原告各
    繼承8 分之3 （亦即原告應有部分為3/8） 。
  (四)本院95年度訴字第1857號（第二審案號為台灣高等法院96年
    度上易字第723 號）、95年度訴字第655 號（第二審案號為
    台灣高等法院96年上易字第105 號）等民事事件，以及本院
    95年度易字第269 號刑事事件、上開檢察署92年度偵字第18
    231號偵查案件（經檢察官為不起訴處分）等均已確定。
四、本件原告主張如附圖所示177 （A） 、（B） 及綠色線表圍
    牆等建物、地上物均為被告戊○○所建造，而附圖177 （C
    ）建物則為被告乙○○所建造，而上開建物地面連同附圖17
    7 （D） 之地面上之混凝土（附圖稱水泥地）及地面下高23
    0 公分之土石則為被告戊○○所鋪設，是被告乙○○應負拆
    除彼所搭建之建物回復原狀交還共有人之責任，另被告庚○○就其餘建物及上開圍牆亦應負拆除責任，並應與被告戊○○同負移除上開地面上之混凝土、地面下之土石並回復原狀
    交還系爭土地共有人之責任，且被告等人並均應依不當得利
    法則賠償原告等節，均為被告等人所否認，並以前開情詞置
    辯。是本件爭點即為：(一)系爭土地上之各該建物、地上物（
    圍牆、地面上混凝土及地面下土石）係由何人起造、鋪設而
    來？(二)被告乙○○、戊○○於61年1 月18日所締結之土地永
    久交換契約書（其內容，如本院97年度板調字第169 號卷第
    21頁），是否發生拘束原告之效力，而得為建造、鋪設、使
    用上開建物、地上物之人引為合法正當佔用系爭土地權源之
    依據？(三)原告主張系爭土地上如上開第(一)項所示之建物、地
    上物其起造、鋪設之人或使用者應對原告負相當於租金之不
    當得利賠償責任，有無理由？如可成立，則其請求數額有無
    過高？
五、有關系爭土地如附圖所示177 （A） 、（B） 、（C） 等建
    物及綠色線之圍牆，暨前揭建物與附圖所示177 （D） 水泥
    地面及地面下230 公分之填土等建物或地上物是由何人建造
    、鋪設之爭點：
  (一)本件原告主張系爭建物、地上物中之如附圖所示177 （A）
    、（B） 、（D） 等建物及圍牆、地面上混凝土、地面下土
    石等地上物均為被告戊○○所興建、舖設，另如附圖所示17
    7 （C） 之建物則為被告乙○○所興建，並主要係引前述檢
    察署92年度偵字第18231 號不起訴處分書之內容，暨所謂訴
    外人彭楊鳳嬌及被告戊○○於同上檢察署91年度發查字第27
    66號偵查案件之陳述為依據。然既多為被告所否認（按僅被
    告戊○○、庚○○自認被告戊○○曾於上開土地之地面下進
    行填土，詳後述）是本件首應審酌者，乃上開刑案偵查資料
    、認定情節，得否資為有利原告主張之確實依據？
  (二)按「刑事訴訟所調查之證據，及刑事訴訟判決所認定之事實
    ，非當然有拘束民事訴訟判決之效力」，最高法院38年穗上
    字第87號判例載有明文。是本件原告所引訴外人彭楊鳳嬌及
    被告戊○○於他刑事案件中之陳述，以及上開檢察署92年度
    偵字第18231 號不起訴處分書認定之內容，並非當然即生拘
    束本件民事訴訟之效力；故其是否可以採信，仍須有其他相
    當之事證補強始足當之。而且，「民事訴訟如係由原告主張
    權利者，應先由原告負舉證之責，若原告先不能舉證，以證
    實自己主張之事實為真實，則被告就其抗辯事實即令不能舉
    證，或其所舉證據尚有疵累，亦應駁回原告之請求」，此亦
    經最高法院17年上字第917 號判例說明清楚。
  (三)有關系爭土地上附圖177（C）之建物部分：
  1.茲依原告所引前揭彭楊鳳嬌於前揭檢察署91年度發查字第27
    66號偵查案件中之陳述，係彭楊鳳嬌就其於自宅鄰近所鋪設
    之地磚有無佔用系爭土地之問題，而答稱「在84年時有鋪上
    磁磚，目前已還她了，詳如陳報狀。在蓋時並不知道是誰的
    」（參前揭偵查卷宗第29頁），而依其所述之刑事請求及說
    明狀其內則記載「按被通知人係三峽鎮○○段大埔小段一七
    九之三地號之土地所有權人，與陳昭、陳員及乙○○等三人
    所分別共有三峽鎮○○段大埔小段一七七地號之土地互相鄰
    接... 」、「約略民國八十年初，『乙○○等人』在其所有
    之前開土地上興建房屋。民國八十四年時，被通知人修建房
    屋，為維護環境衛生，遂在土地上鋪蓋磁磚」等內容（參上
    開偵查卷第33頁），可見彭楊鳳嬌於上開偵查案件陳述之重
    點，不過係強調因系爭土地曾於80年初興建房屋，而伊在其
    後之84年方為鋪設地磚之行徑，故不知有越界建築情事而已
    ，雖其併曾言及系爭土地上之房屋係「乙○○等人」所興建
    ，然由彭楊鳳嬌於上開書狀內所提及之「附件五」照片所示
    因與彭楊鳳嬌住宅隔鄰而生越界情事之所謂「乙○○等人」
    所興建之房屋（附件五照片，參上開偵查卷宗第40頁），依
    其外觀所示，經比對後顯與附圖177 （C） 之建物係為挑高
    之建築、且與鄰近他人住宅均有相當距離等情截然不符（有
    關附圖177 （C） 建物外觀照片，參本院卷一第117 、192
    頁上方照片），可知彭楊鳳嬌於前述偵查案件中所指述之為
    「乙○○等人」於80年間所起造之建物，應非本件附圖所示
    177 （C） 之建物無疑。堪信僅憑彭楊鳳嬌前揭簡略陳述內
    容，尚難推論彼已有謂系爭土地上之附圖所示177 （C） 建
    物即為被告乙○○所興建之意思可言。是彭女前揭陳述，自
    難作為有利於原告主張之依據，當無可疑。
  2.雖然原告另引上開檢察署92年度偵字第18213 號不起訴處分
    書內容，而指依其記載略以民國八十年初，乙○○等人在其
    所有177 地號上興建房屋等語，並自行推論稱於上開案件偵
    查期間，倘若該案件全體被告（按包括訴外人彭楊鳳嬌）知
    情本件建物、地上物均為被告庚○○所建造、舖設，不可能
    毫無隻字片語提及云云。然查，考之前述不起訴處分書全文
    ，其內所稱「約略民國八十年初，乙○○等人在其所有地號
    一七七號土地上興建房屋，八十四年時，伊修建房屋，為維
    護環境衛生，遂在土地上鋪蓋磁磚」各語，不過係檢察官引
    用前揭彭楊鳳嬌之陳述而來，此有上開不起訴處分書在卷可
    按（本院前述調解事件卷第31頁），惟彭楊鳳嬌上開陳述情
    節既無從作為認定附圖177 （C ）係屬被告乙○○起造之依
    據有如前述，是上開處分書內容自更不足作為原告利己主張
    之依據。
  (四)有關系爭土地上如附圖177 （A） 、（B） 之建物及綠色線
    表圍牆，以及系爭土地上177 （A） 、（B） 、（C） 、（
    D ）等部分之地面上混凝土之部分：
  1.原告雖以被告戊○○於上開檢察署檢察事務官訊問時並不否
    認原告所述地號177 內之托兒所為其所蓋的，僅稱「土地我
    有使用權且有花錢填土，現在地主來就亂動別人的東西。要
    解除契約，也要點交清楚」各語（參前揭檢察署91年度發查
    字第2766號偵查卷第68頁，陳述日期為92年7 月17 日） ，
    而主張系爭土地上附圖177 （A） 、（B） 等建物及綠色線
    所示之圍牆均屬被告戊○○興建而來。然細繹被告戊○○前
    揭陳述內容，其較明確者不過係抗辯伊於前揭土地永久交換
    契約解除前應有權使用系爭土地，並更因此斥資進行填土之
    事宜，並指摘原告有「亂動『別人』的東西」之舉止而已，
    然就系爭土地上有關上開建物、地上物是否即為被告戊○○
    自己所起造？非但未見其有明白之答案，甚至觀諸被告戊○○所強調其於系爭土地上所著重之加工行為者，不過「有花
    錢填土」而已，而未及於起造建物、地上物乙情，尤證依被
    告戊○○於偵查中所為該部分陳稱情節，尚不足以擴大、延
    伸解釋已經承認前述建物、地上物率為伊所建造、鋪設，至
    為顯明。
  2.何況被告戊○○為9 月10月1 日生（年籍資料見本院上開調
    解事件卷第30頁之不起訴處分書之記載），於檢察事務官前
    為前揭陳述時，其年齡幾達83歲，其聽聞、陳述能力是否必
    能與通常人無異？又當場知否了解原告所為問題「地號一七
    七內之托兒所也是戊○○蓋的。希望能拆除」乙語之內容？
    亦非無疑。換言之，是以本件如據被告戊○○上開陳述情節
    ，而指及伊於系爭土地上曾進行填土之舉止，固無不可（按
    此部分被告戊○○亦於本院自認無訛），惟原告僅以被告戊○○並未當場否認原告質疑托兒所為被告戊○○所建造乙節
    ，而謂被告戊○○已是認系爭土地上有關177 （A） 、（B
    ）等建物即為伊所委人建造云云，其推論即屬率斷，而無證
    據可以佐證。
  3.原告雖仍泛謂被告戊○○已於前揭刑事偵查、審判案件中自
    認系爭土地上如附圖所示之水泥（混凝土）地面為被告戊○○所鋪設云云。惟此經被告戊○○間所堅決否認，並辯稱伊
    僅在原屬爛泥地之系爭土地上曾進行「填土」之行為，至於
    附圖177 （D） 所示之水泥（混凝土）地面則非伊所鋪設等
    語，有其書狀及勘驗期日筆錄在卷可按（本院卷一第90、23
    2 頁）。茲經本院比對伊於前揭偵、審中所陳述之各該內容
    「當初也是我花錢整地」、「我花了二十幾萬整地，所以現
    在才會是陸地，以前是水地」、「那塊爛泥地我填土變成平
    地... 」（上開檢察署94年度發查字第130 號偵查卷第3 、
    74頁及本院前揭刑案卷第46、47頁），可知被告戊○○於前
    述案件中僅不過自承曾在系爭土地上有過將爛泥地「填土」
    填平之整地行為而已，確實難以推論彼之所為更有包括於系
    爭土地上如附圖177 （A） 、（B） 、（C） 、（D） 等處
    之地面上鋪設水泥（灌混凝土）之情形。是以原告前開所謂
    被告戊○○已於他案自認之說，洵屬無據。
  (五)至於包括彭楊鳳嬌及被告戊○○等人縱於前揭刑案偵查期間
    並未指稱系爭土地上有關托兒所之建物係為被告庚○○所建
    造，然其可能之原因很多，本未必定如原告所言：建物起造
    人均與被告庚○○無關。何況如比對原告於上開檢察署94年
    度發查字第130 號偵查案件檢察官偵訊中以及本院95年度易
    字第269 號刑事案件中審理時親自所為之陳述內容，彼始終
    堅稱附圖177 （A） 、（B） 等建物為其母親陳張桃起造而
    來，應為原告所繼承，核與其在本案中之主張截然不符（參
    上開偵查卷宗第39、40、74、84頁，本院前揭刑案卷第20、
    50、51、111 、112 頁），可見其前後矛盾之陳述，均有可
    議。何況台灣高等法院96年度上易字第723 號確定判決（其
    上訴人為原告、被上訴人為被告庚○○）已對於系爭土地上
    有關如附圖所示177 （A） 、（B） 等建物其起造人之該案
    兩造重要爭執情節，於審酌相關事證後認定「... 堪認庚○○主張伊於系爭土地上興建系爭房屋供經營幼稚園之用，並
    非子虛。是以系爭房屋既係庚○○出資所建，自屬庚○○原
    始取得系爭房屋之所有權」、「在陳昭未依法行使所有人物
    上請求權，請求庚○○拆遷系爭房屋之前，庚○○既為系爭
    房屋之所有權人，則其未經庚○○同意，擅自遷入系爭房屋
    居住，自無合法權源可言」、「庚○○主張伊為系爭房屋之
    起造人... 即非無據」等情在卷（上開判決書及確定證明書
    ，見本院卷一第55至61頁），乃其認定結論既無顯然違誤，
    則原告自應受此意見拘束，是其事後再於本件復為相同爭執
    ，自與民事訴訟之誠信原則有違而殊難採取（最高法院92年
    台上字第315 號判決意旨參照）。
  (六)本件被告對於所述系爭土地上之建物及圍牆、混凝土均被告
    庚○○委人建造或鋪設等情，除於本院陳稱一致外，甚至：
  1.居住於系爭土地鄰近之證人陳金鴻、王林玉梅（按即林玉梅
    ，又上開證人之住處門牌號碼，見前揭刑案偵查卷宗第79頁
    ）亦於上開刑案偵訊時分別證稱「（問：這塊地原來的情形
    如何？）民國70年左右是農地，上面都是水，需要鋪竹竿才
    能耕種，後來我哥哥戊○○將該地做為水塘養魚用」、「（
    問：剛才相片所示之建竹物誰蓋的？）溫蓋的」、「（問：
    你知道這塊地溫在上面蓋房子要做什麼？）要做大埔幼稚園
    用的」、「（她何時開始經營幼稚園？）向我哥哥租屋時就
    開始經營了，蓋建築物後繼續經營... 」、「（問：該地在
    告訴人【按即本案被告庚○○，下同】建築前是否就存在有
    房子？）沒有，因為是田地」、「（問：既然是濕濕的田地
    ，證人（按為陳金鴻）房屋又在後面，他如何居住？）事（
    是）後來經過我大哥（按為被告戊○○）整地建築後，我向
    我大哥買的房屋」、「該房屋確實是告訴人所建的」、「（
    問：團在地還沒租給溫之前如何使用？）就空在那邊，沒有
    作其他用途」、「（問：蓋房子之前妳看之情形上面是否有
    蓋建築物？）『沒有建築物』... 」、「（問：之後之建築
    物是誰蓋的【提示照片】？）溫蓋的... 」、「（問：溫蓋
    房子要做何事？）要做幼稚園... 」等語清楚（參前述偵查
    卷第80至84頁），嗣證人林玉梅復於本院刑案審理時到場亦
    同樣證稱「（問：你一開始住在該址時，大埔一七七地號情
    況為何？）那是空地... 那裡上面沒有房子」、「（問：房
    子是何人搭建的？）庚○○」、「（庚○○所搭的房子是否
    就是現在的房子？）是的，我早上還有去散步看到」、「（
    問：庚○○蓋房子之前，有無其他人在上面蓋過房子？）都
    沒有」、「（問：... 就你所知那裡有房子的時候，是庚○○去蓋的？或是別人也曾經蓋過？）是庚○○蓋的」乙情無
    訛（本院刑案卷第70至72頁）。審酌比二人既係常期居住於
    系爭土地鄰近，所述見聞情節自可相信。
  2.原告與被告乙○○二人之姊妹己○亦於本院審理時到場證實
    「（問：上開土地交換給被告戊○○之前，土地上有無任何
    的建物，如有，是誰建造、使用的？）土地交換前上面沒有
    蓋房子，那時候土地是種茭白筍」、「（問：提示本院卷第
    116 頁至118 頁，原告拍攝之照片，上開照片所示，是否即
    為系爭土地所在？）這些房子圍牆不是被告乙○○蓋的。是
    後來蓋的我沒有看過」各語無誤（本院卷一第148 、149 頁
    ）。揆諸證人己○與原告、被告乙○○既屬至親，又已拋棄
    其原可繼承被繼承人陳金全財產之權利，此為兩造所是認，
    並有繼承系統表、戶籍謄本在卷可佐（本院前揭調解事件卷
    第8 至19頁），則其所述更無偏袒兩造任何一方之可能。
  3.證人呂忠雄於上開刑案偵訊及本院審理中，迭次證實「（提
    示照片）是否就是如照片上之建築物？）就是如照片上之建
    築物，都是當時我跟其他工人承做的」、「（問：未蓋房子
    前地之情形如何？）是整地好以後我們才過去施工的... 」
    、「（問：未整地前地上面有房子嗎？）沒有其他房子」、
    「我疊牆壁的磚塊，粉刷抹牆壁... 隔間的砌牆都是我做的
    」、「外牆砌磚是我做的」、「（問：你去到那裡的時候，
    那裡的地上是否已經有房子？還是平地？）『我去的時候那
    裡沒有房子，是平地』，那個房子是我蓋起來的」、「（問
    ：外面的圍牆你是否有蓋？）是的，也是我蓋的」各情在卷
    （本院卷第58、59頁）。
  4.再參之卷附由被告戊○○、庚○○締結之租賃契約所載租賃
    起始期間（本院調解事件卷第22、23頁），以及經本院勘驗
    結果，前述附圖177 （C2）建物其內之廁所小解槽（站立處
    寬32公分、長135. 5公分），蹲式馬桶（寬26公分、長51公
    分），有本院勘驗筆錄及被告庚○○所攝照片附卷足佐（本
    院卷一第232 頁、卷二第12頁），其尺寸均較尋常成人所使
    用之沖水馬桶狹小，此亦有被告庚○○所陳報目錄可資比對
    （本院卷二第21頁）等情節，可知系爭土地被告戊○○原應
    係供為養殖魚類之水塘使用，嗣經其填土整地後，經王林玉
    梅之介紹，在78年9 月間出租交予被告庚○○供為經營幼稚
    園使用，而被告庚○○因此即委人於系爭地上建造附圖所示
    之177 （A） 、（B） 、（C） 等未辦理保存登記之建物、
    圍牆（如附圖綠色線），暨連同附圖所示17 7（D） 位置上
    一併鋪設混凝土地面無疑。至於原告雖爭執前揭證人呂忠雄
    、王林玉梅等人在上開刑案中前揭陳述之建物內容僅限於附
    圖所示之177 （A） 、（B） 等建物，不包括本件附圖177
    （C） 部分云云，然綜參彼二人之全部陳述內容，可知渠等
    已在偵、審程序中明確證稱系爭地號土地於被告庚○○建造
    房屋之前，別無其他建物存在如前所述，則救附圖177 （C
    ）之建物而言，其起造時間當在被告庚○○具實力控制、使
    用系爭土地之後，衡情，若非被告庚○○為己需要所建造，
    則其豈會任令他人無端於自己承租之土地上建造房屋妨及本
    身使用權能之理？其與常情有違，殊不待言。是知前揭呂忠
    雄、王林玉梅等人之陳述，亦無礙於本院前揭判斷之成立。
  (七)查除被告戊○○自認曾於系爭土地上填土外，被告既始終否
    認其餘原告主張之建物、地上物起造、鋪設主體，而原告所
    引上開刑事案件調查資料、判斷結論又無一可以證明其陳述
    情節之存在，復原告又未能另行舉證敘明上開利己事實；而
    被告戊○○、乙○○、庚○○等人對於彼等所辯前揭建物、
    地上物之起造人之陳述，亦即系爭土地上如附圖所示177 （
    A） 、（B） 、（C） 及綠色線所示之圍牆等建物、地上物
    ，以及上開建築物暨附圖所示177 （D） 所在等水泥地面均
    係被告庚○○委人所建造、鋪設，而上開水泥地面下方之填
    土（依原告所述其高度為230 公分，被告等人對此均未爭執
    ）係由被告戊○○鋪設等情又能舉證說明清楚。是原告本於
    物上請求權之作用，以被告庚○○對其所建造、鋪設之前述
    （未辦保存登記）建物、地上物（圍牆、混凝土地面）以及
    被告戊○○於上開地面下所鋪設之土石，均乏合法使用系爭
    土地之權源（參後述），分別請求彼等各應拆除建物，另應
    移除地上物並於回復原狀後交還原告及全體共有人，固無不
    可，惟其超逾上開請求之部分，即難認為正當，難以准許。
六、有關被告乙○○、戊○○二人於61年1 月18日所締結之前述
    土地永久交換契約書，得否發生拘束原告之效力之爭點（亦
    即被告戊○○、庚○○等建造、鋪設、使用前述建物、地上
    物之人，得否引用上開契約內容，資為合法正當佔用系爭土
    地權源之依據？）：
  (一)按「學說上所謂之爭點效，係指法院於確定判決理由中，就
    訴訟標的以外當事人所主張之重要爭點，本於當事人辯論之
    結果已為判斷時，除有顯然違背法令，或當事人已提出新訴
    訟資料足以推翻原判斷之情形外，於同一當事人就與該重要
    爭點有關所提起之他訴訟，不得再為相反之主張，法院亦不
    得作相反之判斷，以符民事訴訟法上之誠信原則而言。是爭
    點效之適用，必須前後兩訴訟當事人同一，且前案就重要爭
    點之判斷非顯然違背法令，及當事人未提出新訴訟資料足以
    推翻原判斷等情形始足當之」，最高法院97年度台上字第26
    88號判例著有明文可參。準此：
  1.本件原告固指稱台灣高等法院96年度上易字第105 號民事判
    決中有關認定前揭土地交換使用之約定因未得共有人全體之
    同意，對其餘共有人依法不生效力之見解應生爭點效之作用
    ，而應生拘束被告戊○○、乙○○、庚○○等人之效力。然
    查：上開民事事件其兩造當事人除原告外，對造則為訴外人
    陳金鴻、陳阿輝，此有前揭事件判決書在卷足參（本院調解
    事件卷第41至44頁），並與本件當事人無涉，參諸上開說明
    ，要與爭點效之要件不符，是原告主張兩造應受上開民事判
    決判斷結論之拘束，應無可取。
  2.另外，有關本院95年度訴字第655 號民事事件，因其原告與
    本件相同，而對造之一則包括本件被告戊○○，而就該事件
    被告戊○○因曾抗辯「... 原告之母親代理原告就系爭土地
    （按與本件爭執之土地相同）與被告戊○○之土地有交換土
    地之約定，原告已無權請求返還系爭土地... 」乙節，嗣經
    法院於言詞辯論期日將此列為重要爭點，並經兩造對此分別
    具狀極盡攻防之能事，法院亦對此判斷「系爭土地共有人之
    一乙○○就系爭土地之一部分與被告戊○○訂立土地永久交
    換使用契約，屬於民法上之設定負擔，由於其未得共有人全
    體之同意，對共有人之原告依法不生效力，且需依法辦理登
    記，依法對原告不生效力。況就系爭土地共有人間並無分管
    之約定，自難以其中一共有人乙○○與被告戊○○間所訂之
    契約據以拘束原告，從而，被告... 戊○○... 抗辯有交換
    土地使用之約定，自不足以對抗原告，此部份抗辯，不足採
    信」之意見產生，且該事件於一審判決後，未經兩造聲明上
    訴而確定等情，此經本院調閱上開民事卷宗核對無訛，且有
    上開民事判決在卷可佐（參上開民事事件卷宗第138 、183
    至18 5、215 至218 頁，以及本院調解事件卷第32至40頁）
    ，核其判斷內容既無顯然違背法令之處，而本件當事人所提
    出之訴訟資料又不足以推翻原判斷之情形，是就原告與被告
    戊○○間，就本件此部分爭執，自應受上開事件認定結論之
    拘束，並不得更為相反之主張，而本院亦不得為相反之判斷
    因此；因此被告戊○○於本院辯稱：伊依本件土地永久交換
    契約書之約定內容，有權使用系爭土地而不負所有物返還及
    不當得利賠償責任云云，顯無足取。然而，原告雖進而主張
    被告庚○○、乙○○亦應同受上開判斷內容之拘束，但依上
    開說明，被告庚○○、乙○○二人既非本院95年度訴字第65
    5 號民事事件之當事人，是就上開事件認定之結論彼等自無
    受爭點效拘束之餘地。是本件有關「土地永久交換契約書」
    其於原告及被告庚○○、乙○○間之適法性、效力，自仍有
    論究之必要。
  (二)按系爭土地於訴外人陳金全死亡後，其所有權人除被告乙○○外，尚包括其繼母陳張桃、原告及訴外人陳員等人，此為
    兩造所不爭已如前述。惟原告主張被告乙○○未經伊及陳張
    桃之同意而與被告戊○○締結上述土地永久交換契約書，惟
    為被告乙○○、庚○○等人所否認，並辯稱被告乙○○係秉
    承母親陳張桃之指示而締約，而陳張桃又係代理原告等子女
    云云。是本件被告乙○○等人自應就此利己之積極事實舉證
    證明（最高法院28年上字第11號判例意旨參照）。乃被告乙○○等人對此雖引證人己○所述：曾於陳張桃生前聽聞上開
    情節各語為其憑據，然依證人己○所述，該陳張桃生前固不
    識字，然並非不能書寫自己姓名、蓋用自己印章（本院卷一
    第149 頁），倘其如果真樂於同意與被告戊○○訂立上開交
    換使用契約，以其事涉其他繼承人權益，縱伊不識字，然豈
    能不自行簽名、或至少用印於上開土地交換契約書上，以杜
    將來爭議？此與經驗法則顯然有違；更何況被告乙○○已於
    前揭刑事案件審理時自承伊與被告戊○○締約之際原告並不
    知情（本院95年度易字第269 號刑事卷第63頁），倘若系爭
    土地永久交換使用契約乃被告乙○○秉承原告親生母親陳張
    桃之要求而締結，而陳張桃亦具代理原告等人之權限，則被
    告乙○○又豈能不在締約前後通知原告？此亦甚不合理。遑
    論被告戊○○更曾於警詢時坦承「（問：當初乙○○及其母
    親欣然與你交換土地使用，你們雙方為何不將所有權移轉？
    ）因為上述土地乙○○及其母親只佔一半的所有權，另一半
    屬陳昭及其姊姊陳員，而『乙○○可能無法說服陳昭及陳員
    』，所以未將所有權移轉」乙節明確（參前揭檢察署94年度
    發查他字第130 號偵查卷第3 頁），是知被告乙○○抗辯上
    開土地永久交換使用契約係經陳張桃指示訂立、以及彼於事
    後曾經告知原告為其所未反對云云，殊無可取。是以，本件
    原告主張：被告乙○○未經伊及陳張桃等系爭土地全體共有
    人之同意，而與被告戊○○締結上述土地永久交換契約書乙
    節，即屬有據，堪值相信。
  (三)按共有人固得自由讓與其應有部分，惟讓與應有部分時，受
    讓人仍按其應有部分與他共有人繼續共有關係，若將共有特
    定之一部分讓與他人，使受讓人就該一部分取得單獨所有權
    ，則非民法第819 條第1 項所謂應有部分之處分，而為同條
    第2 項所謂共有物之處分，其讓與非得共有人全體之同意，
    不生效力（最高法院40年台上字第1479號判例參照）。茲系
    爭土地共有人之一之被告乙○○未經全體共有人之同意，就
    系爭土地之特定部分與被告戊○○訂立土地永久交換使用契
    約，屬於民法上共有物之處分。由於其未得共有人全體之同
    意，對其餘共有人（包括原告在內）依法不生效力，是被告
    乙○○、庚○○抗辯系爭交換土地使用之約定應屬有效，故
    被告庚○○向被告戊○○承租系爭土地亦係屬有權使用云云
    ，要無可取。
  (四)綜上，本件被告乙○○、戊○○所締結之土地永久交換使用
    契約，其於締約當事人間雖非當然亦歸於無效（最高法院84
    年度台上字第2200號判決意旨參照），然對於身為系爭土地
    共有人之一之原告自要不生拘束效力，至為明顯。乃出租人
    被告戊○○既無正當權源使用系爭土地，則承租人被告庚○○自更不得本於伊與被告戊○○之租賃契約而可占有、使用
    系爭土地，是原告本於土地共有人之地位，依據民法第767
    條、第821 條之規定，請求被告庚○○應將坐落系爭土地上
    如附圖所示177 （A） 部分面積96平方公尺、177 （B） 部
    分面積60平方公尺之地上建物及如附圖所示綠色線表圍牆位
    置於台北縣三峽鎮○○段大埔小段177 地號土地內之圍牆拆
    除，暨與被告戊○○應分別將系爭土地上177 （A） 部分面
    積96平方公尺、177 （B） 部分面積60平方公尺、177 （C1
    ）及177 （C2）部分面積27平方公尺、177 （D） 部分面積
    278 平方公尺之地面混凝土（以上為被告庚○○之部分）、
    地面下填土高度230 公分之土石（以上為被告戊○○之部分
    ）移除，並於回復原狀後，交還原告及全體共有人即屬有據
    ，應予准許，惟其逾此部份之請求，亦屬無據，應予駁回。
七、有關原告主張被告等人於系爭土地上起造或鋪設如附圖所示
    之建物、地上物（包括地面下土石高度230 公分），其起造
    、鋪設之人或使用者應否對原告負相當於租金之不當得利賠
    償責任，有無理由暨如有理由其請求數額有無過高之爭點：
  (一)按無法律上之原因而受利益，致他人受損害者，應返還其利
    益。雖有法律上之原因，而其後已不存在者，亦同，民法第
    179 條定有明文；惟按依不當得利之法則請求返還不當得利
    ，以無法律上之原因而受利益，致他人受有損害為其要件，
    故其得請求返還之範圍，應以對方所受之利益為度，非以請
    求人所受損害若干為準（最高法院72年度台上字第4012號民
    事判決要旨參考）。
  (二)有關被告乙○○部分：
    按「不當得利返還請求權，以無法律上之原因而受利益為其
    成立要件之一，故主張此項請求權成立之原告，應就無法律
    上之原因而受利益之事實，負舉證責任」（最高法院77年度
    台上字第1756號民事判決要旨參照）。查原告無法舉證證明
    如附圖所示177 （C） 建物係為被告乙○○所起造而來已如
    前述，則原告所指被告乙○○因占有系爭土地，無法律上之
    原因而受有利益乙節即乏證據證明。是其主張被告乙○○應
    負返還起訴狀送達日前5 年所獲相當於5 年間之租金之不當
    得利24,840元，以及自起訴狀繕本送達翌日起至交還土地之
    日止按月給付155 元予原告，暨上開各該請求之法定遲延利
    息，均無理由，難以准許。
  (三)有關被告戊○○部分：
    原告雖主張被告戊○○因無法律上原因而占有系爭土地而受
    利益，應負返還責任云云。惟被告戊○○已抗辯彼自原告於
    90年間起至97年10月間，因原告住進系爭土地上之房屋，被
    告庚○○即未再交付土地租金，與系爭建物等現均為被告庚○○在使用，亦即其並未取得任何利益各語（本院卷一第18
    5 頁、卷二第28頁）。乃被告庚○○除於本院附和辯稱彼因
    原告自90年住到97年10月19日居住於系爭土地上之建物內，
    伊並已因強制執行而受領原告所給付之自93年12月2 日至97
    年10月19日之損害賠償32,412元，另於原告居住期間伊無法
    靠近自己所建造之房屋，至於現前揭建物內伊則用來放置母
    親之物品各語外，並曾於上開刑案偵查中坦承「後來在九十
    年年中時我發覺該地有人在，就沒有再付租金了」乙語明白
    （參前揭檢察署94年度發查他字第130 號偵查卷第74頁）；
    乃原告亦坦承伊自90年10月9 日起即居住、使用系爭土地上
    之建物，至遷出時間應同被告庚○○所述日期，而目前應係
    被告庚○○在使用，及伊已依本院95年度訴字第1857號、台
    灣高等法院96年度上易字第723 號民事判決給付居住期間相
    當於租金之不當得利予被告庚○○等情無誤（本院卷一第
    108 、185 、206 、207 、209 頁），又如前述台灣高等法
    院96年度上易字第723 號確定判決亦認定原告使用系爭土地
    上之建物，應行給付相當於租金之不當得利之對價其對象係
    被告庚○○，而非被告戊○○。是知此際現實上對於系爭土
    地具使用收益之主體，且已藉此占有行為取得利益者，闕為
    被告庚○○，而非被告戊○○無疑。況原告亦始終未能對於
    原告戊○○此部分究竟有何獲利情節舉證證明，是則被告戊○○辯稱伊自90年迄今均未因交付系爭土地與被告庚○○而
    取得任何利益，即無成立不當得利之餘地等語，尚非無稽。
    是以原告就其請求被告戊○○返還起訴狀送達日起前五年所
    獲相當於5 年間之租金之不當得利255,760 元，及自訴狀繕
    本送達之翌日起至交還土地之日止按月給付1599元予原告，
    暨上開請求之各該法定遲延利息等節，要與不當得利之規範
    要件不合，為無理由，同屬無從准許。
  (三)被告庚○○部分：
  1.按無權占用他人之土地，可能獲得相當於租金之利益為社會
    通常之觀念，而土地所有人因此受有相當於租金之損害，自
    得依民法第179 條前段之規定，請求相當於租金之不當得利
    （最高法院61年台上字第1695號判例意旨參照）。本件被告
    庚○○既無正當法律關係而占有使用系爭土地，並於如附圖
    所示177 （A） （B） 、（C） 、（D） 等處鋪設水泥地面
    甚至委人起造建物、圍牆，自屬無權占有，因而受有使用、
    收益系爭土地之利益而無法律上之原因，原告訴請被告庚○○應返還自起訴狀繕本送達之日即97年6 月21日（送達證書
    ，見本院上開調解事件卷第51頁）往前推算5 年，相當於租
    金之不當得利，以及自訴狀繕本送達之翌日即同年月22日起
    至交還系爭土地之日止按月給付相當於租金之不當得利，自
    屬有據。又被告庚○○自起訴之後迄今，仍繼續占有使用系
    爭土地，此經本院勘驗在卷（本院卷一第85、232 頁），是
    其於返還系爭土地前，仍將按月受有相當租金之不當得利，
    故自起訴狀繕本送達翌日起，被告庚○○亦有按月給付原告
    不當得利損害金之義務。惟本院參酌系爭土地之位置（距離
    台北縣三峽鎮○○路○段484 巷口約100 公尺）、工商業繁
    榮程度（系爭土地附近均為小範圍農作之田地或他人住家，
    僅中正路二段上有公車站牌、學校、小吃店、雜貨店等）、
    被告庚○○利用基地之經濟價值及所受利益（現多供堆置雜
    物用）等因素，認前開土地租金以申報地價年息8 ％計算為
    相當，原告主張應以申報地價10％計算，尚屬過高。至於被
    告庚○○雖曾於言詞辯論期日陳稱「他們（按指原告）請求
    的不當得利數額，依『政府計算的公式』，我認為是合理的
    」等語（本院卷第206 頁），然尚難認為係屬應允原告對於
    不當得利數額之計算方式，何況其於事後具狀引用台灣高等
    法院96年度上易字第723 號民事判決內容，認該案判決係以
    「年息百分之八計算」相當於租金之不當得利計算依據，並
    謂「令人不解的是為何原告... 以及年息10％... 計算」乙
    語（本院卷一第209 至210 頁），尤見被告庚○○應未同意
    上開原告主張以年息10％作為不當得利計算基礎甚明；又被
    告庚○○雖併質疑本件原告主張伊無權佔用系爭土地面積為
    156 平方公尺，與前揭台灣高等法院96年度上易字第723 號
    民事判決係以原告無權佔用被告庚○○所有之建物面積115.
    7 平方公尺有所不同，然查本件被告庚○○已自承系爭土地
    上如附圖所示177 （A） （B） 、（C） 、（D） 等處搭建
    房屋、圍牆及鋪設水泥地面之行為均伊僱工所致，而於系爭
    土地上搭建房屋、圍牆及鋪設水泥地面之行為均屬不當得利
    復如前述，是本件計算被告庚○○無權佔用系爭土地之面積
    自應合併計算，其總和本為461 平方公尺（計算式：96㎡＋
    60㎡＋27㎡＋278 ㎡＝461 ㎡），乃原告僅主張以其中之
    156 平方公尺計算，尚無不合，在此說明。
  2.據上，原告請求被告庚○○應給付「起訴狀繕本送達之日，
    往前推5 年相當於租金之損害」，因起訴狀繕本係於97年6
    月21日送達被告庚○○如前所述，故上開期間應自92年6 月
    22日起計算至97年6 月21日，共計5 年之期間，被告庚○○
    應依原告應有部分之比例返還予原告23,720元。其計算方法
    如下：
    (1)92年6 月22日至92年12月31日期間（共193 日）：1,440
      元（申報地價）×156 平方公尺（原告主張被告庚○○所
      占用系爭土地之面積，下同）×8 ％×（193/ 365）年×
      3/8 （原告應有部分，下同）＝3,563 元（元以下採4 捨
      5 入，下同）。
    (2)93年1 月1 日起至95年12月31日期間（共2 年）：1,600
      元（申報地價）×156 平方公尺×8 ％×2 年×3/8 ＝
      7,488元。
    (3)96年1 月1 日至97年6 月21日期間（共1 年又172 日）：
      1,840 元（申報地價）×156 平方公尺×8 ％×（1 ＋
      172/365）年×3/8 ＝12,669元。
    (4)以上(1)＋(2)＋(3)之結果合計為23,720元。
  3.又被告庚○○應自97年6 月22日起，將系爭土地上有關附圖
    所示（A） 、（B） 、（C） 、（D） 所示之地面混凝土移
    除，回復原狀，並將占用土地返還予原告之日止，按月給付
    原告718 元，計算方法如下：1,840 元（申報地價）×156
    平方公尺（原告主張被告庚○○所占用系爭土地之面積）×
    8 ％÷12月×3/8 （原告應有部分）＝718 元（元以下採4
    捨5 入）。
  4.末按不當得利受領人，知無法律上之原因或其後知之者，應
    將受領時所得之利益，或知無法律上之原因時所現存之利益
    ，附加利息，一併償還；如有損害，並應賠償，民法第182
    條第2 項定有明文。且按給付有確定期限者，債務人自期限
    屆滿時起，負遲延責任，民法第229 條第1 項亦載有明文。
    又應付利息之債務，其利率未經約定，亦無法律可據者，週
    年利率為百分之5 ，亦為同法第203 條所明定。查原告並非
    前揭土地所有權人，亦無正當權源佔用系爭土地，而依被告
    庚○○於警詢時、偵查時所述，伊在92 年6月間即經原告告
    以彼為所有權人云云（參前揭檢察署94年度發查第130 號偵
    查卷第18、84頁），乃依被告庚○○就其對於原告提起之刑
    事竊佔告訴案件中所提出之前揭土地永久交換使用契約書所
    載，原告亦確實未列名其上，而參與締結上開契約書之被告
    乙○○亦確實僅具應有部分1/4 而已，此有上開契約書及被
    告乙○○之所有權狀影本在卷可佐（上開檢察署94年度發查
    字他字第130 號偵查卷第30、31頁），是知於被告庚○○於
    經原告告以上情之始，即應知悉彼可能係無法律上原因佔用
    系爭土地而受有利益之事實，是以原告自得請求被告給付前
    揭92年6 月22日起至97年6 月21日止之不當得利23,720元，
    以及自最後利得翌日即自97年6 月22日起至清償日止，按年
    息百分之5 計算之利息。惟原告請求被告庚○○應自訴狀繕
    本送達後，於系爭土地回復原狀交付原告前，按月給付原告
    718 元，及該部分並請求自訴狀繕本送達翌日起算之法定遲
    延利息部分，因被告庚○○所負此部分每月應給付之款項，
    係屬於每月給付分別有確定期限者，故被告庚○○所負遲延
    責任，承上說明，係在各該履行之月之清償期之翌日起，始
    會發生（亦即，原告就此部分請求均以起訴狀繕本送達之翌
    日起算，即有誤會），是原告就其主張被告庚○○應按月給
    付原告718 元，並自每月應給付之金額屆清償期之翌日起，
    各至清償日止，按年利率5 ％計算利息，為有理由，至其逾
    上開範圍之法定遲延利息請求，尚乏所據，應予駁回。
八、綜上所述，原告依民法第821 條、第767 條訴請被告庚○○
    應將系爭土地上如附圖所示177 （A） 部分面積96平方公尺
    、177 （B） 部分面積60平方公尺之地上建物，以及如附圖
    綠色線表圍牆位置於台北縣三峽鎮○○段大埔小段177 地號
    土地內之圍牆拆除，並應將如附圖所示177 （A） 部分面積
    96平方公尺、177 （B） 部分面積60平方公尺、177 （C1
    ）及177 （C2）部分面積27平方公尺、177 （D） 部分面積
    278 平方公尺之地面混凝土移除，回復原狀後，交還原告及
    其他共有人，暨請求被告戊○○應將如附圖所示177 （A）
    部分面積96平方公尺、177 （B） 部分面積60平方公尺、
    177 （C1）及177 （C2）部分面積27平方公尺、177 （D）
    部分面積278 平方公尺等之地下填土高度230 公分之土石移
    除，回復原狀後，交還原告及其他共有人，與併訴請被告庚○○給付起訴前5 年之不當得利損害金23,720元及按月給付
    不當得利損害金718 元，及上開部分各法定遲延利息之主張
    ，均有理由，應予准許。至原告超逾上開範圍之請求，均乏
    所據，皆應予駁回。
九、因本案事證已臻明確，兩造其餘主張陳述及所提之證據，均
    毋庸再予審酌，附此敘明。
十、據上論結，本件原告之訴為一部有理由，一部無理由，依民
    事訴訟法第79條、第85條第1 項，判決如主文。
中    華    民    國    98    年    5     月    18    日
                  民事第二庭  法  官  蕭胤瑮
正本係照原本作成。
如不服本判決，應於收受送達後20日內向本院提出上訴狀。
中    華    民    國    98    年    5     月    18    日
                              書記官  粘建豐


司法院資訊處製作；財團法人民間司法改革基金會備份。
